【裁判字號】    88,訴,2744
【裁判日期】    890810
【裁判案由】    所有權移轉登記
【裁判全文】
臺灣高雄地方法院民事判決  八十八年度訴字第二七四四號
    原      告  己○○
    訴訟代理人  張賜龍律師
    被      告  丁○○        .
    被      告  戊○○        .
    被      告  丙○○        .
    右三人共同
    訴訟代理人  林復華律師
                吳文豐律師
    被      告  甲○○        .
    訴訟代理人  林伯祥律師
    被      告  乙○○        .
右當事人間請求所有權移轉登記事件，本院判決如左：
    主    文
原告之訴駁回。
訴訟費用由原告負擔。
    事    實
甲、原告方面：
一、聲明：
（一）被告丁○○、戊○○、丙○○應將坐落高雄縣大樹鄉○○段七二三之一地號（
      田、面積零點零零三零八七公頃）、同段七二五之一地號（田、面積零點零零
      二一七公頃）之土地所有權移轉登記與被告甲○○後，再由被告甲○○將該地
      所有權移轉登記與原告。
（二）被告乙○○應將坐落高雄縣大樹鄉○○段七二四之一地號（田、面積零點零零
      三零八七公頃）、同段七二五之一地號（田、面積零點零零零零四八公頃）之
      土地所有權移轉登記與被告甲○○後，再由被告甲○○將該地所有權移轉登記
      與原告。
（三）訴訟費用由被告負擔。
二、陳述：
（一）被告甲○○於民國八十六年十月二十三日，以坐落高雄縣大樹鄉○○段七二三
      之一、七二四之一、七二五之一、七三０、七三一號（以下分別簡稱七二三之
      一、七二四之一、七二五之一、七三０、七三一土地）等五筆土地向原告借款
      新台幣（下同）一千六百萬元，其中七三０、七三一土地已設定八百萬元之抵
      押權，另七二三之一、七二五之一係被告戊○○、丁○○、丙○○共有，七二
      四之一土地係被告乙○○所有（。因被告戊○○、丁○○、丙○○已與被告甲○○讓與該土地之約定，然未辦理所有權移轉登記，故被告甲○○立下承諾書
      （以下簡稱承諾書），承諾該三筆土地移轉登記完畢後，如未償還原告之借款
      ，應再交出該三比土地所有權狀，補辦抵押權登記。
（二）嗣被告甲○○屆期未償還借款，亦未辦理七二三之一、七二四之一、七二五之
      一土地（以下合稱系爭土地）之所有權移轉登記並供原告設定抵押權，經原告
      一再催討，被告甲○○同意將該三筆土地直接移轉登記予原告，原告即著手辦
      理，嗣因前開移轉契約書上丁○○之印章不明，需要補蓋章時，被告甲○○反
      悔，阻止被告丁○○蓋章，致原告無法完成該三筆土地之所有權移轉登記。
（三）被告丁○○、戊○○、丙○○應將土地移轉給被告甲○○之依據係承諾書與被
      告等人在刑庭之陳述，被告乙○○應將土地移轉與被告甲○○之依據亦為承諾
      書；被告甲○○應將土地移轉與原告，係因被告甲○○未依約履行債務，又怠
      於辦理系爭土地之所有權移轉登記，原告依承諾書行使民法第二百四十二條代
      位權請求。
三、對被告抗辯所為之陳述：
（一）系爭土地原本是要徵收，後來退回，由被告甲○○等人購買。
（二）被告甲○○答應將七三０、七三一、及系爭土地過戶給原告，是在約定設定抵
      押權之同時說的，被告甲○○說八百萬若還不了就過戶給原告。
（三）更正先前之陳述，是先說要設定抵押權，若不能還錢才將土地折價過戶給原告
      。
（四）被告戊○○為被告丁○○、丙○○之母，七二三之一、七二五之一土地為三人
      共有，被告戊○○年紀已大，故皆委由被告丁○○、丙○○辦理本件土地所有
      權移轉，此由被告丁○○提供被告丁○○、丙○○、戊○○之印鑑證明上，皆
      由被告丁○○記載「本件印鑑證明僅供作移轉埔尾段七二三之一、七二五之一
      號二筆土地之用」可知，可見被告戊○○亦同意辦理本件土地所有權移轉登記
      與被告甲○○。且被告丁○○、丙○○亦於鈞院八十八年度自字第十一號詐欺
      案件中自承此二筆土地應移轉給被告甲○○。
（五）將登記名義人由蔡東煌改為原告係原告與被告甲○○之協議。被告丁○○等人
      之印鑑證明、所有權狀係交給被告甲○○，係為辦理過戶，被告甲○○再將之
      交給原告。
（六）雖土地法規規定承買人變更須經雙方蓋章，但實務運作並非如此，故未蓋章不
      能證明被告甲○○不同意將土地移轉登記給原告。
三、證據：提出土地登記簿謄本五份、刑事判決一份、承諾書一份、土地買賣所有權
    移轉契約書三份、土地所有權狀七份、印鑑證明三份為證，並聲請傳訊證人林如
    雲。
乙、被告方面：
A.被告乙○○方面：
    被告乙○○未於言詞辯論期日到場，亦未提出書狀作何聲明或陳述。
B.被告丁○○、戊○○、丙○○方面：
一、聲明：
（一）原告之訴關於被告戊○○、丁○○、丙○○部分駁回。
（二）訴訟費用有關被告戊○○、丁○○、丙○○部分由原告負擔。
二、陳述：
（一）被告甲○○向被告丁○○、丙○○購買七三０、七三一土地，且已於八十六年
      五月三十日移轉登記予被告甲○○，該契約第八條第七款僅約定，被告甲○○
      日後需購買緊鄰二十五米道路綠帶旁之大樹鄉公所畸零地（即七二三之一、七
      二五之一土地），被告丁○○、丙○○需無條件協助被告甲○○洽購，此與被
      告甲○○與被告丁○○、丙○○間有出賣系爭土地之約定迥異。況七二三之一
      、七二五之一土地撤銷徵收系八十七年五月二十九日之事，顯非八十六年二月
      一日簽約時所可預見，顯見雙方並無讓與土地之約定。至於被告丁○○、丙○○於刑事庭中曾指稱需將此二筆土地移轉登記與被告甲○○，並非民事之自認
      ，且依上開說明，此一陳述係出於錯誤，顯與事實不符，原告就此仍應負舉證
      之責。且上開契約之當事人並不包括被告戊○○，被告戊○○從未與被告甲○○有任何讓與土地之約定，自不因被告丁○○、丙○○需協助被告甲○○洽購
      畸零地而受影響。
（二）被告甲○○之承諾書並無日期，且係被告甲○○片面陳述，被告甲○○亦於刑
      庭否認曾同意移轉系爭土地所有權與原告，再者，承諾書之記載僅屬復條件之
      補辦抵押權設定登記，顯見原告陳稱被告甲○○同意移轉系爭土地與原告，並
      非事實。參以土地未辦竣權利移轉登記前，承買人再出售該土地者，依平均地
      權條例第八十一條，應納登記費二十被以下罰款，益證原告所指不實。況且，
      縱原告所述屬實，其約定亦屬對未登記之抵押權所為之流質約定，依法係屬無
      效，原告並無行使代位權之餘地。
（三）原告未經被告甲○○同意，將甲○○指定之權利人蔡東煌變更為自己，且解除
      代書俞靜珠之代理關係，改以本身兼任代理人，復誣指甲○○、俞靜珠二人未
      履行土地時轉登記，涉嫌詐欺，經刑事庭判決無罪。原告所稱契約書上被告丁○○印章不明等情，被告丁○○並不知情，被告甲○○更無阻止蓋章之情事，
      原告均屬空言指摘。
（四）被告丁○○、丙○○與被告甲○○間之不動產買賣契約書第六條約定，七三０
      、七三一土地之「取得權利人若由買方自行指定，....，並於指定後不得再變
      更為他人... 」，縱如原告所述，包括七二三之一、七二五之一土地在內，原
      告自行將被告甲○○指定之權利人蔡東煌變更為自己，亦違背上開約定，被告
      拒絕移轉土地。
（五）系爭土地之所有證件，已於八十八年一月二十九日由俞靜珠於刑事庭中當庭交
      還原告，是以縱認被告丁○○經被告甲○○阻止而未蓋章，就被告戊○○、丙○○部分，亦無甲○○代於行使其權利之問題，原告依並主張行使代位權，亦
      無理由。
（六）原告計無法證明其與被告甲○○間有移轉系爭土地之債權債務關係，亦不能舉
      證被告甲○○有請求被告戊○○、丁○○、丙○○移轉七二三之一、七二五之
      一土地之權利，自無行使代位權之餘地。縱認為原告可行使代位權，被告戊○○、丁○○、丙○○仍可以被告甲○○與原告間之抗辯對抗原告，從而，被告
      丁○○、丙○○縱需將土地移轉與被告甲○○或其指定人，然原告逕行請求直
      接移轉與其本人，且違約變更被告甲○○之原指定人，被告戊○○、丁○○、
      丙○○自得以此抗辯。再者，被告甲○○縱曾同意移轉系爭土地與原告，其約
      定亦屬流質契約，依法無效，被告戊○○、丁○○、丙○○亦得以此對抗原告
      。
（七）被告戊○○並未同意交付印鑑證明。縱原告所提出被告戊○○之印鑑證明上，
      有被告丁○○記載該印鑑證明僅作移轉七二三之一、七二五之一土地用等字樣
      ，但此係被告丙○○交給被告甲○○的，不能證明是被告戊○○同意交付，至
      於被告甲○○與原告間之關係，被告丙○○等人並不清楚。況地政機關亦回函
      稱被告戊○○、丙○○印鑑不符，顯見印鑑證明並非基於被告戊○○、丙○○
      、丁○○之意願交付。
（八）否認原告之主張、陳述及舉證。
三、證據：提出不動產買賣契約書一份為證。
C.被告甲○○方面：
一、聲明：
（一） 原告之訴關於被告甲○○部分駁回。
（二） 訴訟費用有關被告甲○○部分，由原告負擔。
二、陳述：
（一）否認原告之主張、陳述及舉證。
（二）本件系爭第七二三之一、七二四之一、七二五之一地號土地三筆，實際係由訴
      外人蔡東煌買受，與被告甲○○無關，原告自不得請求被告辦理所有權移轉登
      記：
（1）被告甲○○於與被告丁○○等締立系爭「大樹鄉○○段第七三０、七三一地號
     土地」之不動產買賣契約時，於同契約第八條第七款約定：「日後需買緊臨廿
     五米道路綠帶旁之大樹鄉公所之畸零地時賣方應無條件協助買方洽購該筆土地
     。」惟此僅只因當時系爭同地段第七二三之一、七二四之一、七二五之一地號
     等三筆土地已為政府徵收，雙方約定如日後被告甲○○有意申購，丁○○等有
     「協助」之義務而已，並非可視為被告甲○○與被告丁○○等之間已就本件系
     爭之第七二三之一等三筆土地成立買賣契約。
（2）嗣後政府發還徵收物，將系爭第七二三之一等三筆土地返還原土地所有人丁○○等，此時被告甲○○財力已陷困頓，乃轉而邀訴外人蔡東煌出資，由蔡東煌
     直接向原土地所有人丁○○等購買系爭第七二三之一、七二四之一、七二五之
     一等三筆土地，計劃日後再與被告甲○○所有之第七三０、七三一地號土地合
     併開發利用。因此，蔡東煌乃委由被告甲○○出面與丁○○等人議定有關該七
     二三之一等三筆土地，仍按政府當初徵收價格賣予蔡東煌，由蔡東煌代地主丁○○繳還徵收補償金之方式以代價金之交付等買賣條件。為了達到互相牽制之
     目的，被告又與蔡東煌約定將系爭第七二三之一、七二五之一地號兩筆土地登
     記蔡東煌名下，但是第七二四之一地號土地則需登記在被告甲○○名下。
（三）原告雖持有「土地買賣所有權移轉登記契約書」及系爭土地權狀等物，並不足
      以證明被告甲○○與之有移轉土地所有權之合意：
（1 ）「土地買賣所有權移轉登記契約書」係遭原告不法侵奪：
      被告甲○○當初之所以將上開契約書交原告，乃因向原告借款後，延宕甚久，
      經原告查詢，為向原告表明其所借款項確實用於購買該七三０、七三一地號土
      地，且因已身無資力而已邀友人購得系爭七二三之一等三筆土地，將可進行開
      發利用，日後還款無虞之事實，而提示予原告，詎原告見系爭土地已由訴外人
      蔡東煌購得，竟忽生歹念，拒不將文書返還被告，不法抑留迄今，嗣更大膽竄
      改訴外人蔡東煌名義，以原告自己為承買人，持向地政機關申辦所有權移轉登
      記。
（2）訴外人俞靜珠係受被告甲○○轉訴外人蔡東煌之委任而保管系爭土地所有權狀
     ，其之所以交付予原告乃因奉  鈞院八十八年度自字第一一號刑事案受命法官
     之命而為，惟當時該受命法官就兩造間之私法上爭執尚未深究；俞靜珠此項交
     付行為未得委任人同意，且欠缺法效意思，自不得憑此遽認被告甲○○與原告
     間有移轉系爭土地所有權之合意。
（三）被告甲○○並未與原告有任何變更土地承買人名義之合意。若該蔡東煌名義之
      變更係經蔡東煌同意者，依常理，必由蔡某於系爭契約書上用印才是，且若如
      此，丁○○等人即無不同意之理，而查原告所舉契約書竟無分亳蔡東煌同意之
      跡證？足證確為原告片面竄改無疑！苟被告甲○○與原告間確有讓與系爭土地
      所有權之合意，則關於蔡東煌名義變更之辦理，應由被告為之，始符常理，今
      竟係原告片面偽造，足證被告確未與之有此合意。
（四）退萬步言，縱認兩造間曾有移轉系爭七二三之一等三筆土地所有權之合意，亦
      屬無效：
（1）依原告主張之被告於借款時所立承諾書內容以觀，僅言及「甲○○移轉登記完
     畢後」、「如還未償還己○○之借款」、「應再交出未設定抵押之權狀，補辦
     抵押權設定登記」並無任何關於辦理所有權移轉登記予原告之約定，顯不足以
     證明兩造間有為此項移轉所有權登記之約定。
（2）縱認兩造間曾為此項所有權移轉登記之合意，惟依原告八十九年二月一日  鈞
     院庭訊主張：「七三０、七三一、七二三之一、七二四之一、七二五之一共五
     筆土地，甲○○答應過戶給我『這是在抵押設定的時間，同時說定的』，甲○○說如所借的八百萬元還不了，就得過戶給我」，核與同日原告自行偕同到庭
     並主張於兩造成立抵押借貸關係時在場證人林如銀當庭所述：「．．．用大的
     土地做擔保，說如不還錢，小的土地七二三之一、七二四之一、七二五之一，
     三筆還沒有買到，說不還錢，要過戶給他（包括大、小土地），『這是借時，
     就說好的』，不是事後才說的。」相符。查「約定於債權已屆清償期，而未為
     清償時，抵押物之所有權移屬於抵押權人者，其約定為無效」民法第八七三條
     第二項定有明文。本件縱依原告主張，兩造係於借貸關係成立同時約定抵押權
     設定契約並同時約定日後被告未依限清償時，抵押物之所有權移轉屬原告，其
     約定亦為無效，原告亦不得據為本件請求。原告雖辯稱係爭土地當時尚非抵押
     物，惟查上揭規定意旨係指關於流質契約之約定而言，尚非抵押物設立登記完
     成後始復行約定也。
三、證據：聲請傳訊證人蔡東煌。
丙、本院依職權調閱本院八十八年度自字第十一號卷宗、函鳳山地政事務所查本件土
    地登記駁回原因，以及土地所有權因買賣而移轉登記時，承買人名義變更之申請
    要件。
    理    由
甲、程序方面：
    本件被告乙○○經合法通知，未於言詞辯論期日到場，核無民事訴訟法第三百八
    十六條所列各款情形，爰依原告之聲請，由其一造辯論而為判決。
乙、實體方面：
一、本件原告主張被告丁○○、丙○○、戊○○依約應將七二三之一、七二五之一土
    地移轉登記給被告甲○○，被告乙○○依約應將七二四之一土地移轉登記給被告
    甲○○，而被告甲○○因向原告借款未能清償，曾承諾將上開三筆土地移轉登記
    給原告，然迄未履行，爰依民法第二百四十二條規定，代位請求被告丁○○、丙○○、戊○○、乙○○分別將系爭土地移轉登記予被告甲○○，再由被告甲○○
    將系爭土地移轉登記予原告；被告丁○○、丙○○、戊○○則以伊等與被告甲○○間並無買賣契約存在，僅有協助被告甲○○取得七二三之一、七二五之一土地
    之義務，被告甲○○亦未怠於行使債權，且被告甲○○與原告間之協議係屬就未
    登記抵押權所為之流質約定，依法無效，故原告之請求並無理由；被告甲○○則
    以伊與原告間並無移轉系爭土地所有權之合意，原告所執有之文件係片面侵奪、
    竄改而來，非係被告甲○○基於移轉系爭土地之意思而交付，且縱有原告所稱之
    協議，亦屬就未登記抵押權所為之流質約定，依法無效，故原告並無請求被告甲○○移轉系爭土地之權利等語，資為抗辯。
二、原告主張七二三之一、七二五之一土地為被告戊○○、丁○○、丙○○三人共有
    ，七二四之一土地為被告乙○○所有，以及被告甲○○曾向伊借款，並出具承諾
    書予原告之事實，業據其提出土地登記簿謄本三份、承諾書一份，被告甲○○、
    戊○○、丁○○、丙○○主張系爭土地之所有權狀係由代書俞靜珠於本院八十八
    年自字第十一號刑事審理程序中因法官之命交予原告，業據本院依職權調閱本院
    八十八年度自字第十一號卷宗核閱屬實，且均為原告與被告戊○○、丁○○、丙○○、甲○○所不爭執，被告乙○○復未到庭作何陳述或主張，自堪信為真正。
三、按債務人怠於行使其權利時，債權人因保全債權，得以自己之名義，行使其權利
    ，民法第二百四十二條固定有明文，然仍以債權人對於債務人、債務人對於第三
    人均確有債權可資行使為要件。是以本件首應審酌者，厥為原告是否有請求被告
    甲○○移轉系爭土地所有權予伊之權利，若是，方須審酌被告甲○○是否有請求
    被告丁○○、丙○○、戊○○、乙○○移轉系爭土地所有權之權利，若仍是，方
    可為原告全勝之判決，合先敘明。玆先就原告是否有請求被告甲○○移轉系爭土
    地所有權一節敘述如下：
（一）原告主張被告甲○○應將系爭土地移轉予伊，係基於被告甲○○曾出具承諾書
      予伊，以及原告執有系爭土地之所有權狀、土地買賣所有權移轉契約書，與被
      告丁○○、戊○○、丙○○之印鑑證明，認為原告與被告甲○○間已有移轉系
      爭土地所有權之契約，固提出承諾書一份、土地買賣所有權移轉契約書三份、
      土地所有權狀七份、印鑑證明三份為證，並聲請傳訊證人林如雲，然被告甲○○則辯稱承諾書上並無移轉系爭土地所有權之約定，原告所執有之土地所有權
      狀係由代書余靜珠於本院刑事庭中因法官之命而交付，土地買賣所有權移轉契
      約書、印鑑證明等係被告甲○○為取信原告而提出，用以證明資金係用於土地
      購買，然遭原告侵奪，均非被告甲○○基於移轉土地所有權之意思而交付等語
      。經查：
（1）系爭承諾書之記載係：「立承諾書人甲○○以坐落高雄縣大樹鄉○○段七三○
     、七三一、七二三之一、七二四之一、七二五之一地號土地共五筆向己○○借
     款，其中七三○、七三一地號已設定抵押。另七二三之一、七二四之一、七二
     五之一之地號本是被徵收拓寬道路之用，拓寬道路後所剩餘之土地，現已撤銷
     徵收，歸還原被徵收之地主，俟立承諾書人甲○○移轉登記完畢後，如還未償
     還己○○之借款，應再交出未設定抵押之權狀，補辦抵押權設定登記，以保權
     利，如未依約履行，立承諾書人甲○○願負法律上完全責任，空口無憑，特立
     此承諾書為證。」，觀其全文，僅提及設定若未還款願以系爭土地設定抵押權
     ，並無一語表示將移轉系爭土地之所有權予原告，故原告執此承諾書請求被告
     甲○○將系爭土地移轉予原告，自非有據。
（2）原告所執有之系爭土地所有權狀等，係由代書余靜珠於本院八十八年自字第十
     一號刑事審理程序中當庭交付，經本院依職權調閱上開詐欺等案件刑事卷宗審
     核結果，余靜珠於刑事案件中始終陳稱係受託辦理土地登記事宜，當初地主交
     文件給伊，是要登記給蔡東煌而非己○○，後來因甲○○予己○○間之糾紛，
     伊才代為保管，嗣於八十八年一月二十九日當庭將土地登記申請書、土地所有
     權狀登記等資料交予己○○，由己○○當庭收受，顯見代書余靜珠所受託辦理
     之事項不包括將土地所有權移轉登記予原告，復未於交付上開文件時有任何移
     轉土地所有權之意思表示，顯無法就代書余靜珠交付土地所有權狀一節認定被
     告甲○○與原告間有移轉系爭土地所有權之契約存在。
（3）原告所執有土地買賣所有權移轉契約書，與被告丁○○、戊○○、丙○○之印
     鑑證明等，雖係由被告甲○○交付予原告，然被告甲○○辯稱此係為取信於原
     告而提出，用以表示資金係用於購買七三○、七三一土地，雖被告甲○○已無
     資力，然已邀友人購得系爭三筆土地，日後可開發利用，還款無虞等情，詎遭
     原告侵奪並片面更改買受人等語。
         經查，系爭土地買賣所有權移轉契約書上「權利人」一欄，於七二三之一
     、七二五之一土地，確已由「蔡東煌」改為「己○○」，於七二四之一土地，
     確已由「甲○○」改為己○○，且均無原權利人蔡東煌與甲○○之簽名或蓋章
     ，此有原告所提出之土地買賣所有權移轉契約書三份在卷可稽。經本院依職權
     函鳳山地政事務所查本件土地登記駁回原因，以及土地所有權因買賣而移轉登
     記時，承買人名義變更之申請要件，據該所回函及隨函檢附之駁回理由書所示
     ，此案係因涉及私權爭執而駁回，其中七二三之一、七二五之一土地係依蔡東
     煌於八十七年十一月二十五日提出之陳情書辦理，准予駁回，且丙○○、戊○○之印鑑章與印鑑證明書不符，七二四之一土地係依申請人於認封之異議書辦
     理而駁回；依台灣省政府地政處編印之「土地登記審查手冊」記載，買賣契約
     之訂立契約人、承買人、出賣人資料蓋依身分證明為準，並加蓋雙方印章，出
     賣人並須蓋用印鑑章。故承買人名義如經刪改變更，須由原立契人雙方於刪改
     處認章，或於刪改處附近空白處加註刪除幾字增加幾字並由雙方認章，此有高
     雄縣鳳山地政事務所（89）鳳地所四字第七六○○號、（89）鳳地所一字第一
     ○七三五號函在卷可證。證人蔡東煌亦到庭結證稱，系爭三筆土地撤銷徵收後
     ，係由伊出資購買，日後共同開發，約定七二三之一、七二五之一土地登記予
     伊，七二四之一登記予被告甲○○，以便互相牽制，伊亦已繳清七二三之一、
     七二五之一土地之價金。原承買人蔡東煌部分名義變更並未經伊同意或簽名蓋
     章，後來伊才得知系爭土地遭原告私下移轉，所以伊出具異議書去地政事務所
     阻止，據伊所知被告甲○○也有出具異議書，甲○○曾說是拿文件給原告看，
     證明資金並無濫用，因而文件才被原告拿走，等語。綜上，系爭土地原承買人
     蔡東煌與甲○○既未於土地買賣所有權移轉登記契約書上認章，復均於土地所
     有權移轉登記辦理中向鳳山地政事務所提出異議，證人蔡東煌所提出之異議申
     請書，更載明承買人名義之變更未經蔡東煌同意，請求駁回等語，此有證人蔡
     東煌庭呈之八十七年十一月二十五日異議申請書一份在卷可證，顯見本件買賣
     承買人名義之更改，確未經被告甲○○與訴外人蔡東煌之同意，否則被告甲○○或訴外人蔡東煌應會於土地買賣所有權移轉登記契約書上認章，加以蔡東煌
     與被告甲○○確於系爭土地尚在地政機關辦理移轉登記時即提出異議，益證伊
     二人之反對並非臨訟始為反悔，而係於辦理移轉登記前即已反對，是以自不能
     以原告所執有之土地買賣所有權移轉登記契約書認定被告甲○○與原告間有移
     轉系爭土地所有權之契約。至原告辯稱土地登記實務與土地法規之規定未盡相
     符等語，則未舉證以實其說，自無足採。
         原告雖另主張被告甲○○曾將被告戊○○、丁○○、丙○○三人之印鑑證
     明等文件交付予伊，當時印鑑證明上已載有被告丁○○記載之「本件印鑑證明
     僅供作移轉埔尾段七二三之一、七二五之一號二筆土地之用」字樣等語，然上
     開字樣既非被告甲○○所載，自不能證明被告甲○○有移轉系爭土地給原告之
     意思，本不待言；況印鑑證明等文件之交付，其可能之原因甚多，尚須衡量其
     他情事以認定當事人之意思。衡諸被告辯稱此等文件係為就資金運用情況取信
     於原告而提出，然遭原告侵奪等詞，核與證人蔡東煌上開證言，以及被告甲○○曾向原告借款等情相符，且七二三之一、七二五之一原承買人係蔡東煌、七
     二四之一原承買人係被告甲○○一節，亦與被告甲○○與證人蔡東煌所述為互
     相牽制而交互登記等情相符，以及蔡東煌與被告甲○○確均曾對系爭土地之移
     轉登記提出異議等情，顯見被告甲○○就系爭土地與訴外人蔡東煌間確另有出
     資與共同開發等協議，且被告蔡東煌並未同意將系爭土地改為登記予原告，則
     被告甲○○辯稱係為取信於原告始提出文件等語，即非無據。在此情形下，果
     被告甲○○對原告另有移轉系爭土地之承諾，原告已明知七二三之一、七二五
     之一之土地原承買人為蔡東煌（蓋原告執有土地買賣所有權移轉契約書），則
     原告於接受被告甲○○以系爭土地抵償借款時，當謹慎確認蔡東煌是否確有同
     意此一變更，至少要求被告甲○○出具書面，明確表示移轉系爭三筆土地之意
     思，以保障自身權益，斷不致僅收受印鑑證明等文件。綜上，被告甲○○雖曾
     將被告戊○○等人之印鑑證明等文件交付予原告，亦不足以證明被告甲○○與
     原告間有移轉系爭土地之合意。
（4）綜上所述，原告所執有之文件，均不足以證明原告與被告甲○○間已有系爭土
     地所有權移轉之契約存在。
四、原告既無法舉證證明伊與被告甲○○間有移轉系爭土地所有權之契約存在，揆諸
    首開說明，其本於契約與代位權之規定，請求被告戊○○、丁○○、丙○○將七
    二三之一、七二五之一土地移轉與被告甲○○、被告乙○○將七二四之一土地移
    轉與被告甲○○，再由被告甲○○將上開三筆土地移轉與原告，即屬無據，應予
    駁回。本案已臻明確，至被告戊○○、丁○○、丙○○是否應將七二三之一、七
    二五之一土地移轉與被告甲○○、被告乙○○是否應將七二四之一土地移轉與被
    告甲○○，以及兩造其他陳述及所提證據，於本件均已無影響，爰不再加以贅述
    ，併此敘明。
據上論斷：原告之訴為無理由，並依民事訴訟法第三百八十五條第一項前段、第七十
八條判決如主文。
中      華      民      國    八十九    年      八      月      十      日
                              臺灣高雄地方法院民事第一庭
~B法      官  陳怡雯
右為正本係照原本作成。
如對本判決上訴，須於判決送達後廿日內向本院提出上訴狀。
中      華      民      國    八十九    年      八      月      十一    日
~B法院書記官  鄭淑華


司法院資訊處製作；財團法人民間司法改革基金會備份。
